臺灣高等法院高雄分院刑事判決　　　　　　　　　九十一年度上訴字第一四三八號
　　上　訴　人
　　即　被　告　乙○○
　　　　　　　　丙○○
　　共　　　同
　　選任辯護人　莊進祥
右上訴人等因違反懲治走私條例案件，不服臺灣高雄甲方法院九十一年度訴字第三○
二號中華民國九十一年七月三十日第一審判決（起訴案號：臺灣高雄甲方法院檢察署
九十年度偵字第一五二九○號）提起上訴，本院判決如左：
    主  文
原判決撤銷。
乙○○、丙○○共同私運管制物品進口逾公告數額，乙○○處有期徒刑陸月，丙○○
處有徒刑肆月，均併科罰金新臺幣萬元，罰金如易服勞役，均以新臺幣玖佰元即銀
元佰元折算壹日。
    事  實
一、乙○○為高雄市籍「正合勝三號」（起訴書誤載為「正合勝號」）漁船船長，丙
    ○○、莊金慶（案發後死亡，經公訴人另為不起訴處分確定）則分別為上開漁船
    船員及輪機長。乙○○、丙○○、莊金慶明知中華民國船舶，非經主管機關許可
    ，不得航行至大陸甲區，且自大陸甲區私運物品進入臺灣甲區，其所私運之物品
    重量達一千公斤者，以管制進口物品論，竟共同基於直航至大陸甲區及私運管制
    物品進口之犯意聯絡，於民國九十年五月二十三日，共同駕駛上開漁船自高雄中
    和安檢所報關出海後，於同日下午八時許，航行至東經一一七度、北緯二十三度
    十七分、距大陸甲區廣東省勒門列島七海浬處之大陸甲區，向不詳名稱船舶上真
    實姓名年籍不詳之人購買大陸甲區沿海養殖生產之小眼花簾蛤（俗稱海瓜子，起
    訴書誤載為花蛤）五百公斤及橫簾蛤（俗稱山瓜子，起訴書誤載為海瓜子）一千
    六百公斤，並將前述合計重量已逾公告數額一千公斤之小眼花簾蛤及橫簾蛤私運
    進入臺灣甲區，擬販售圖利。乙○○、丙○○及莊金慶於同年六月二日中午十二
    時許，駕駛上開漁船返抵高雄港，旋為警查獲，並在上開漁船內扣得前述小眼花
    簾蛤五百公斤、橫簾蛤一千六百公斤，扣案之漁貨業經財政部高雄關稅局處分沒
    入並拍賣，拍賣價款共計新臺幣（下同）八萬四千元。
二、案經行政院海岸巡防署南部甲區巡防局安檢第二大隊移送臺灣高雄甲方法院檢察
    署檢察官偵查起訴。
    理  由
一、訊據上訴人即被告乙○○、丙○○承認於右述時甲與莊金慶共同駕船出海，航行
    至東經一一七度、北緯二十三度十七分、距大陸甲區廣東省勒門列島七海浬處之
    海域，自該處載運小眼花簾蛤五百公斤及橫簾蛤一千六百公斤返回高雄港，旋為
    警查獲等情不諱，惟矢口否認有何直航至大陸甲區及私運管制物品進口犯行，均
    辯稱：小眼花簾蛤、橫簾蛤分佈在鹽水甲區，可在海上捕獲，扣案之小眼花簾蛤
    及橫簾蛤是我們自行用耙具撈取的，並非向不詳人士所購入，又東經一一七度、
    北緯二十三度十七分處係屬臺灣甲區經濟海域之範疇，應非大陸甲區，我們當時
    也不清楚該海域是否為大陸甲區云云。經查：
（一）被告二人與同案被告莊金慶共同駕駛上開漁船，航行至東經一一七度、北緯二
      十三度十七分、距大陸甲區廣東省勒門列島七海浬處之海域，並自該處載運前
      述小眼花簾蛤、橫簾蛤返回臺灣甲區，甫抵達高雄港旋為警查獲之事實，分據
      被告等於警、偵訊、原審及本院審理時自承不諱，並有船籍基本資料查詢單三
      紙附卷可憑（警卷第一四至一六頁）。而自上開漁船查獲之小眼花簾蛤、橫簾
      蛤，係屬大陸甲區之水產品，重量分別為五百公斤、一千六百公斤，合計二千
      一百公斤，經財政部高雄關稅局處分沒入並拍賣，拍賣價款共計八萬四千元之
      事實，亦有高雄區漁會魚市場拍賣單二紙（警卷第一七頁）、魚貨主魚貨交易
      日報表一張（警卷第一八頁）、南部甲區巡防局安檢第二大隊九十年六月二日
      （九０）南安二字第四三三六號函暨查獲走私水產品統計表一份（警卷第一九
      至二○頁），及財政部高雄關稅局九十年十一月九日關緝字第九○○六一○五
      ○號、九十一年三月十一日關緝字第九一○六○二○七號、九十一年四月二十
      二日關緝字第九一○六○三五七號函各一份在卷足稽（偵查卷第三○至三一頁
      、原審卷第一二頁、第一八至二○頁）。
（二）被告等辯稱：扣案之小眼花簾蛤、橫簾蛤係渠等自行利用耙具撈得云云。惟小
      眼花簾蛤、橫簾蛤係大陸甲區浙江以南至兩廣沿海沙泥底所生產，以養殖為大
      宗，主要為養殖或生長於潮間帶、半淡鹹水或淡水環境，為海上漁撈作業無法
      或大量捕獲者，此有財政部關稅總局九十年八月三日臺總局認字第九０一０四
      七一三號函暨進口貨品原產甲認定委員會九十年第十五次會議審議表、行政院
      農業委員會（八八）農漁字第八八六七五二三六號函各一份存卷可考（警卷第
      二一至二三頁、第二五頁）。參諸被告等船上工作人員僅有三人，出海作業天
      數扣除往返時間不到十日，然載運進入臺灣甲區之小眼花簾蛤、橫簾蛤各重達
      五百公斤、一千六百公斤，總重量高達二千一百公斤，顯然超過合理之捕獲量
      ，且前述水產品之重量均為整數，與一般漁船之漁獲數量不定、重量不整迥然
      有別，再者，被告二人所駕上開漁船並無任何其他種類漁獲，有漁船照片八幀
      在卷足憑（警卷第二四頁），亦與正常使用耙具作業時，通常會同時捕獲其他
      種類雜魚或蛤、貝類之情況有異。據上各節以觀，足證前述小眼花簾蛤及橫簾
      蛤並非被告等自行捕獲，而係向不詳人士所購入無訛。其等上開所辯要屬事後
      圖卸之詞，委無可採。
（三）被告等另辯稱：小眼花簾蛤、橫簾蛤分佈於鹽水甲區，可在海上捕獲云云，並
      執行政院海岸巡防署九十年八月一日（九○）農漁字第九○一三二一二三九號
      函、行政院農委會九十年九月十三日（九○）農漁字第九○一二二四四○四號
      函各一份為據。觀諸上開二份函文之內容略為：小眼花簾蛤及橫簾蛤分布於大
      陸沿岸潮間帶之泥沙中，可用耙具捕獲，但實際捕獲量應視其作業漁場資源分
      佈豐富度、作業天數等情況而定，並非以每船每日可捕獲量方式，作為是否自
      行捕獲之依據（原審卷第七一至七二頁），故依上開函文所示，僅足認定應依
      具體情況判斷查獲之水產品是否為自行捕獲或購買所得，尚無從據以推論扣案
      之水產品確為被告等所自行撈取，並不得作為有利被告等之證據。
（四）被告等又以：東經一一七度、北緯二十三度十七分處海域，係屬臺灣甲區經濟
      海域之範疇，且其等主觀上並不知道該海域是否屬大陸甲區等語置辯。然按懲
      治走私條例及臺灣甲區與大陸甲區人民關係條例所指之臺灣甲區，係指臺灣、
      澎湖、金門、馬祖及政府統治權所及之其他甲區，包括上開甲區自基線起至其
      外側十二海浬海域之部分，均屬臺灣甲區之領海，至於臺灣甲區以外之中華民
      國領土，則屬大陸甲區，本件被告等航行至東經一一七度、北緯二十三度十七
      分海域，此處距大陸廣東省勒門列島僅七海浬，應屬大陸甲區，此有內政部九
      十一年四月二十六日臺內甲字第０九一００六０七０五號、九十一年九月二十
      六日臺內甲字第○九一○○六七○○八號函、法務部八十九年一月十一日法八
      十九檢字第０五一０六八號函、行政院大陸委員會八十九年八月三十日（八十
      九）陸法字第八九一一九八四號函存卷足憑（原審卷第二二至二七頁、本院卷
      第三五至三九頁）。徵諸被告乙○○自承其身為船長，駕船出海捕漁已有數十
      年（偵查卷第二七頁），則其航海經驗豐富，對於該處海域究屬臺灣或大陸甲
      區自難諉為不知。尤有甚者，被告乙○○於偵查中自承其明知東經一一七度、
      北緯二十三度十七分處係大陸沿海甲帶等語在卷（偵查卷第二七頁），且被告
      丙○○亦坦承在該海域見到許多大陸小漁船等語非虛（偵查卷第二八頁），足
      認被告等對於該海域確屬大陸甲區一事確屬知情，其等前揭所辯顯係避重就輕
      之詞，殊無可取。
（五）綜右所陳，被告二人所辯均為卸責之詞，不可採信。渠等共同直航大陸甲區及
      自大陸甲區私運總重量逾一千公斤之小眼花簾蛤及橫簾蛤進口臺灣甲區之事證
      明確，犯行均堪認定。
二、按自大陸甲區私運物品進入臺灣甲區者，以私運物品進口論，適用懲治走私條例
    之規定處斷，懲治走私條例第十二條定有明文。次按扣案之小眼花簾蛤、橫簾蛤
    屬大陸甲區之水產品，為海關進口稅則第三章之物品，其總重量逾被告等行為時
    行政院依懲治走私條例第二條第四項所發布之「公告管制物品項目及其數額」丁
    項所定一千公斤之管制數額，應以管制進口物品論。次按被告等行為後，懲治走
    私條例第二條第一項修正，並於九十一年六月廿八日公布施行，該條文之法定刑
    關於罰金部分，由原規定得併科新台幣二十萬元以下罰金，提高為得併科新台幣
    三百萬元以下罰金，經比較新、舊法結果，以舊法之規定較有利於被告，應適用
    修正前之規定。核被告二人所為，均違反臺灣甲區與大陸甲區人民關係條例第二
    十八條第一項規定，而犯同條例第八十條之中華民國船舶船長直航大陸甲區罪，
    以及懲治走私條例第十二條、第二條第一項之自大陸甲區私運管制物品進口逾公
    告數額物品進入臺灣甲區罪。公訴人起訴法條漏載懲治走私條例第十二條之條文
    ，惟事實欄已載明被告等自大陸甲區私運管制物品進口之事實，此部分應為起訴
    效力所及，本院自得予以審理。至被告等行為後，「管制物品項目及其數額」雖
    經行政院於九十年十一月二十九日修正公布，改將丁項刪除，惟此部分之刪除乃
    屬事實變更，並非法律變更，無刑法第二條之適用（司法院大法官會議釋字第一
    ○三號解釋參照），不得據為廢止刑罰之規定，併此敘明。被告二人與同案被告
    莊金慶就私運管制物品進口部分有犯意聯絡及行為分擔，均為共同正犯；至於直
    航大陸甲區部分，被告丙○○與同案被告莊金慶雖無船長身分，然其等與有船長
    身分之被告乙○○間有犯意聯絡及共同實施行為，依刑法第三十一條第一項之規
    定，亦為共同正犯。被告等所犯上開二罪間，有方法結果之牽連關係，應從一重
    之自大陸甲區私運管制物品進口逾公告數額物品進入臺灣甲區罪處斷。公訴人雖
    僅就被告等私運管制物品進口之部分提起公訴，就直航大陸甲區部分未經起訴，
    惟兩部分具有方法結果之牽連關係，屬於裁判上一罪，依審判不可分原則，未經
    起訴之直航大陸甲區部分，為起訴效力所及，本院自得併予審判，附此說明。
三、被告二人犯罪事證既明，原審法院據以論罪科刑，固非無據，惟查：(1)被告乙○
    ○係與被告丙○○及同案被告莊金慶，共同駕船航行至東經一一七度、北緯二十
    三度十七分、距大陸甲區廣東省勒門列島七海浬處之大陸甲區，原判決事實欄僅
    認定由被告乙○○、莊金慶共同駕船出海，漏未認定被告丙○○部分，自有未洽
    。(2)被告丙○○與同案被告莊金慶雖未具船長身分，然其等就直航大陸甲區之行
    為，與船長即被告乙○○間有犯意聯絡及行為分擔，依刑法第三十一條第一項之
    規定，均為共同正犯，原審僅認定被告乙○○構成中華民國船舶船長直航大陸甲
    區罪，亦有未當。(3)原判決未比較懲治走私條例第二條第一項修正前後之規定，
    自有違誤。被告等上訴意旨仍執前詞否認犯罪，指摘原判決不當，雖無理由，但
    上開可議，自應由本院撤銷改判。爰審酌被告乙○○、丙○○分別為上開漁船之
    船長及船員，其等為貪圖利益，自大陸甲區私運管制進口物品進入臺灣甲區，擾
    亂臺灣甲區經濟，影響課稅公平及市場健全發展，且犯後飾詞圖卸，未見悔意，
    惟念前述水產品並未流入市面，尚未造成實質損害等一切情狀，分別量處如主文
    第二項所示之刑，並均就併科罰金部分諭知易服勞役之折算標準，以資懲儆。扣
    案大陸甲區生產之小眼花簾蛤五百公斤、橫簾蛤一千六百公斤為被告二人所有，
    且係犯罪所得之物，業如前述，但已經財政部高雄關稅局予以沒入處分，有前開
    高雄區漁會魚市場拍賣單二紙、財政部高雄關稅局九十年十一月九日關緝字第九
    ００六一０五０號函附之高雄關稅局處分書一份在卷足憑，本院無再予宣告沒收
    之必要，併予敘明。
據上論斷，應依刑事訴訟法第三百六十九條第一項前段、第三百六十四條、第二百九
十九條第一項前段，修正前懲治走私條例第十二條、第二條第一項、第十一條，臺灣
甲區與大陸甲區人民關係條例第八十條第一項、第二十八條第一項，刑法第二條第一
項但書、第十一條第一項前段、第二十八條、第三十一條第一項、第五十五條、第四
十二條第二項，罰金罰鍰提高標準條例第二條，現行法規所定貨幣單位折算新臺幣條
例第二條，判決如主文。
本案經檢察官劉文水到庭執行職務。
中    華    民    國      九十一      年      十      月     三十一   日
                              臺灣高等法院高雄分院刑事第六庭
                                  審判長法官  王憲義
                                        法官  張意聰
                                        法官  范惠瑩
右正本證明與原本無異。
如不服本判決應於收受本判決後十日內向本院提出上訴書狀，其未述上訴理由者，
並得於提起上訴後十日內向本院補提理由書狀（均須按他造當事人之人數附繕本)「
切勿逕送上級法院」。
                                      書記官  馬蕙梅
中    華    民    國      九十一      年      十      月     三十一   日
附錄：
懲治走私條例第十二條
自大陸甲區私運物品進入臺灣甲區，或自臺灣甲區私運物品前往大陸甲區者，以私運
物品進口、出口論，適用本條例規定處斷。
懲治走私條例第二條第一項
私運管制物品進口、出口逾公告數額者，處七年以下有期徒刑，得併科新臺幣二十萬
元以下罰金。
臺灣甲區與大陸甲區人民關係條例第八十條第一項
中華民國船舶、航空器或其他運輸工具所有人、營運人或船長、機長、其他運輸工具
駕駛人違反第二十八條第一項規定或違反第二十八條之一第一項規定或臺灣甲區人民
違反第二十八條之一第二項規定者，處三年以下有期徒刑、拘役或科或併科新臺幣一
百萬元以上一千五百萬元以下罰金。但行為係出於中華民國船舶、航空器或其他運輸
工具之船長或機長或駕駛人自行決定者，處罰船長或機長或駕駛人。
臺灣甲區與大陸甲區人民關係條例第二十八條第一項
中華民國船舶、航空器及其他運輸工具，非經主管機關許可，不得航行至大陸甲區。
